【裁判字號】    89,台上,6047
【裁判日期】    891012
【裁判案由】    違反麻醉藥品管理條例
【裁判全文】
最高法院刑事判決                              八十九年度台上字第六○四七號
    上  訴  人  乙○○
                甲○○
    右  一  人
    選任辯護人  徐光佑律師
右上訴人等因違反麻醉藥品管理條例案件，不服台灣高等法院中華民國八十九年六月
二十七日第二審更審判決（八十八年度上更(一)字第五二○號，起訴案號：台灣台北地
方法院檢察署八十四年度偵字第二一二四八號），提起上訴，本院判決如左：
    主  文
原判決撤銷，發回台灣高等法院。
    理  由
緣張皓翔（已歿）、張家華（已判刑定讞）父子因欲販賣化學合成麻醉藥品安非他命
（下稱安非他命）予江雪惠牟利。因手上缺貨，乃由張家華打電話欲向上訴人乙○○
購買；乙○○基於同時幫助上訴人甲○○非法售賣及幫助張家華購買安非他命之犯意
，分別聯絡甲○○、張家華前來交易。甲○○乃意圖營利，夥同已滿十八歲綽號「阿
成」之男子，於民國八十四年九月二十三日下午八時許，前往台北縣中和市○○路一
四三巷四十弄六號乙○○家中，與張家華洽談買賣事宜，雙方議定二兩安非他命以新
台幣（下同）十萬元價格成交；張家華隨即交付綽號「阿成」價金十萬元，雙方並約
定當日晚間十一時許，在台北縣中和市○○路口統一超商前交付安非他命。甲○○與
綽號「阿成」隨即離去取貨赴約，嗣於交付張家華安非他命前即為警查獲，在甲○○
與綽號「阿成」所騎乘之機車上扣得安非他命毛重一百三十七點四公克（淨重一百二
十九點五公克），致雙方買賣不成。甲○○另承前揭非法販賣安非他命之概括犯意，
以呼叫器電話台00000000代號３４０００為聯絡工具，自八十五年八月中旬
起至八十六年元月八日止，在台北縣中和市○○街一一二巷二三弄二四號三樓李詩堅
家中，先後多次非法售賣安非他命予李詩堅吸用，每次一千至二千元不等；自八十四
年七、八月間起至八十六年元月八日止，在台北縣中和市○○路五四號十六樓謝敏義
家中，先後多次非法售賣安非他命予謝敏義吸用，每次一千至二千元不等；又自八十
五年十二月間起至八十六年元月八日止，在李詩堅上揭住處，先後多次非法售賣安非
他命予許芳銘吸用，每次五百元至一千元；另自八十四年七、八月間起至八十六年元
月九日，在台北縣中和市○○路五四號十六樓謝敏祺家中，先後多次非法售賣安非他
命予謝敏祺吸用，每次數量二千元，嗣又為警查獲等情。因而撤銷第一審關於非法販
賣化學合成麻醉藥品部分之不當判決（原判決誤將第一審判決全部撤銷），改判論處
甲○○共同連續非法販賣化學合成麻醉藥品；乙○○幫助非法販賣化學合成麻醉藥品
，未遂，累犯罪刑。固非無見。惟查：(一)判決適用法則不當者，為違背法令，刑事訴
訟法第三百七十八條定有明文。又麻醉藥品管理條例第十三條之一第二項第一款之非
法販賣化學合成麻醉藥品罪，並不以販入後復行賣出為要件，只需以營利為目的，將
化學合成麻醉藥品販入或賣出，有一於此，其犯罪即告成立，縱尚未為交付麻醉藥品
或價金，仍不得視為未遂。本件原判決認定甲○○意圖營利，基於概括之犯意，販賣
安非他命予李詩堅、謝敏義、許芳銘、謝敏祺及張家華等人，而乙○○亦基於意圖營
利，幫助甲○○非法售賣及幫助張家華販入安非他命等情。則甲○○意圖營利，於販
入安非他命之初，其犯罪已告成立。縱其售賣安非他命予張家華部分，僅收取價金，
尚未交付安非他命，即被警查獲，仍無解於其販賣既遂之責任。乃原審認定甲○○售
賣安非他命予張家華部分成立販賣化學合成麻醉藥品未遂罪，而乙○○亦成立販賣化
學合成麻醉藥品未遂罪之幫助犯，予以減輕其刑，委有適用法則不當之違誤。(二)按無
證據能力、未經合法調查、顯與事理有違、或與認定事實不符之證據，不得作為判斷
之依據，刑事訴訟法第一百五十五條第二項定有明文。而證據能力之有無，乃法院應
依職權調查之事項。在通訊保障及監察法制定公布前實施通訊監聽所取得被告與證人
之對話紀錄，固非不得採為證據，但仍應依刑事訴訟法第一百五十五條第二項規定踐
行調查證據之程序，始稱適法。原審認定乙○○犯罪，在採證上曾援引其與同案被告
張浩翔間之電話監聽紀錄資為論罪之依據，但台北市政府警察局中正第一分局監聽乙
○○之電話，有無依照法定程序為之，該項證據資料之取得是否合法，能否加以採擷
，均未見原審加以調查說明。按上開分局刑事案件移送書破案經過欄上雖載有曾向檢
察官聲請通訊監察書情事，但卷查並無該監察書及聲請書附卷可查，且監聽譯文上之
通話人處有部分用立可白塗改為「阿德」者（原審指為乙○○）（見第二一二四八號
偵卷第一、五一至五二頁），何以如此？原審未待調查清楚，審認明白，逕採為斷罪
之資料，難謂無調查證據未盡及判決理由不備之可議。(三)刑法第五十五條所謂一行為
觸犯數罪名之想像競合犯，係指行為人以一個犯罪行為，同時同地侵害數個同種或異
種之法益，而觸犯數個不同或相同之罪名而言。本件原判決既認定乙○○同時同地幫
助甲○○非法售賣及幫助張家華販入安非他命，似係以一個犯罪行為同時同地觸犯二
個販賣化學合成麻醉藥品罪名，有想像競合犯之適用，原判決漏未依刑法第五十五條
之規定從一重處斷，併有判決不適用法則之疏漏。以上為上訴意旨所指摘及本院得依
職權調查之事項，應認原判決仍有撤銷發回更審之原因。
據上論結，應依刑事訴訟法第三百九十七條、第四百零一條，判決如主文。
中      華      民      國    八十九    年      十      月     十二     日
                              最高法院刑事第六庭
                                  審判長法官  紀  俊  乾
                                        法官  黃  正  興
                                        法官  陳  東  誥
                                        法官  張  春  福
                                        法官  韓  金  秀
      右正本證明與原本無異
                                              書  記  官
中      華      民      國    八十九    年      十      月     十七     日


司法院資訊處製作；財團法人民間司法改革基金會備份。
